【裁判字號】    89,易,4827
【裁判日期】    890105
【裁判案由】    違反就業服務法
【裁判全文】
臺灣高雄地方法院刑事判決                        八十九年度易字第四八二七號
    公  訴  人  臺灣高雄地方法院檢察署檢察官
    被      告  乙○○
    被      告  丁○○
    被      告  甲○○
    共      同  許清連
    選任辯護人  林鴻駿
    被      告  己  ○
    選任辯護人  洪幼珍
右列被告因違反就業服務法案件，經檢察官提起公訴（八十九年度偵字第六七三三號
），本院判決如左：
    主  文
乙○○、丁○○、甲○○、己○，均無罪。
    理  由
一、公訴意旨略以：被告乙○○於民國八十八年間，因其母需人照顧，乃委託如新人
    力仲介公司（下稱「如新公司」）引進外籍勞工擔任監護工作，如新公司受託後
    即指派被告己○辦理。八十八年六月十八日，被告己○本應協同菲律賓籍勞工HA
    LAGHAY MARILOU SABANA （中文譯名「馬路」）至被告乙○○母親高雄市○○區
    ○○街九號住處，從事監護工作，詎被告己○、乙○○二人明知雇主不得指派所
    聘僱之外國人從事申請許可以外之工作，竟仍基於共同之犯意聯絡，於八十八年
    六月十八日外籍勞工馬路入境時，即將馬路帶往被告乙○○、丁○○及甲○○三
    人合夥經營，位在高雄市新興區○○○路二七四號一、二樓之「秀羽素食館」，
    要求馬路從事煮食、清潔打掃等女侍之工作，馬路之薪水則由被告甲○○支付；
    又被告丁○○於八十八年間，亦因其母需人照顧，乃委託家易有限公司（下稱「
    家易公司」）引進外籍勞工擔任監護工作，家易公司隨即於八十八年九月十五日
    ，指派業務員協同菲律賓籍勞工DAOWAN MARILOU BANDRIL（中文譯名「馬夏」）
    至被告丁○○母親高雄市新興區○○○路二七四號三樓住處，從事監護工作，詎
    被告丁○○明知雇主不得指派所聘僱之外國人從事申請許可以外之工作，竟仍指
    派馬夏在前開秀羽素食館從事煮食、清潔打掃等女侍之工作，馬夏之薪水亦由被
    告甲○○支付。嗣於八十九年二月二十一日為警當場查獲前開二名外籍勞工在秀
    羽素食館工作，因認被告乙○○、丁○○及己○三人所為，係違反就業服務法第
    五十三條第四款，指派所聘僱之外國人從事申請許可以外之工作，應依同法第六
    十二條第一項論處；被告甲○○所為，係違反就業服務法第五十三條第三款，未
    經許可聘僱或留用他人所申請聘僱之外國人之規定，其僱用之外國人數為二人以
    上，應依同法第五十八條第一項後段論處等語。
二、按行為之處罰，以行為時之法律有明文規定者為限，刑法第一條規定甚明。本件
    依公訴意旨所載，被告乙○○、丁○○及己○三人，既均係違反就業服務法第五
    十三條第四款，指派所聘僱之外國人從事申請許可以外之工作，依同法第六十二
    條第一項規定，僅應處新臺幣三千元以上三萬元以下罰鍰，則被告乙○○、丁○○及己○三人所為，實屬行政機關應否課予行政罰之範疇，而不得繩以刑責，從
    而本院依法自應為被告乙○○、丁○○及己○三人無罪之諭知，先予敘明。
三、又按犯罪事實應依證據認定之，無證據不得推定其犯罪事實，又不能證明被告犯
    罪者，應諭知無罪之判決，刑事訴訟法第一百五十四條、第三百零一條第一項分
    別定有明文。本件訊據被告甲○○固不否認與被告乙○○、丁○○三人共同合夥
    經營秀羽素食館，且八十九年二月二十一日前開二名外籍勞工確均在秀羽素食館
    內為警查獲等情，惟堅決否認有何違反就業服務法犯行，辯稱：馬夏名義上雖是
    由丁○○聘僱，但其薪資係由伊及丁○○等四姐妹共同負擔，目的在照顧母親戊○○○，並沒有要馬夏在前開秀羽素食館從事煮食、清潔打掃等女侍之工作。至
    於馬路確係乙○○聘僱，因為乙○○說馬路與其母親不合，所以才由乙○○帶馬
    路秀羽素食館與馬夏做伴，並沒有要馬路在秀羽素食館從事煮食、清潔打掃等女
    侍之工作，又因為餐廳的菜都是向乙○○購買，所以薪資部分有時會和菜錢互抵
    ，而由伊交給馬路薪資，但實際上均是由乙○○負擔，伊並未聘僱馬路等語。
四、本件公訴人之所以認被告甲○○涉有違反就業服務法第五十三條第三款，未經許
    可聘僱或留用他人所申請聘僱之外國人之規定，其僱用之外國人數為二人以上，
    除據前開二名外籍勞工之指訴外，無非係以高雄市政府警察局楠梓分局八十九年
    九月二十四日訪查被告乙○○母親高雄市○○區○○街九號住處附近鄰居之訪查
    報告為論據之基礎，惟查：
  (一)被告甲○○固辯稱前開二名外籍勞工並未在秀羽素食館從事煮食、清潔打掃等女
    侍之工作，然證人即現場查獲員警丙○○、陳景村二人既均到庭證稱：我們是得
    到檢舉，才知道有二名外籍勞工非法在秀羽素食館工作，在我們到現場時，馬夏
    在秀羽素食館一樓拖地板、擦桌子，而馬路在秀羽素食館二樓廚房工作等語（見
    本院八十九年十二月十五日訊問筆錄及八十九年十二月二十九日審判筆錄），與
    前開二名外籍勞工於警訊時，陳稱渠二人係在秀羽素食館工作等情節大致相符，
    並有高雄市政府警察局苓雅分局現場訪談紀錄一紙在卷可稽，應足認前開二名外
    籍勞工確有在在秀羽素食館從事煮食、清潔打掃等女侍之工作，被告甲○○所辯
    上情，顯為避重就輕之詞，尚不足採信。
  (二)按就業服務法第五十三條第三款規定，既係聘僱或留用「他人」所申請聘僱之外
    國人為其構成要件，則聘僱或留用該外國人之人，自應以非該外國人原服勞務之
    對象為要件。本件外籍監護工馬夏係於八十八年九月十五日來臺，居留地為高雄
    市新興區○○○路二七四號，有居留外僑作業外勞詳細資料查詢單一紙在卷可稽
    ，而其工作內容係照顧居住在上址三樓之被告甲○○母親戊○○○，且被告甲○○、丁○○及乙○○三人另在上址一、二樓經營秀羽素食館等節，亦經被告甲○○、丁○○二人自承屬實，並為證人戊○○○到庭證述無誤，雖被告甲○○辯稱
    外籍勞工馬夏並未在秀羽素食館從事煮食、清潔打掃等女侍工作之情不足採信，
    惟被告甲○○、丁○○既為姐妹，證人戊○○○復為被告甲○○、丁○○之母親
    ，加以秀羽素食館與外籍勞工馬夏之居留地均為高雄市新興區○○○路二七四號
    ，則外籍勞工馬夏服勞務及接受指揮之對象當為包含被告甲○○在內之全體共同
    生活之家庭成員，而非僅只聘僱人即被告丁○○人一人，事屬當然。因而，即便
    外籍勞工馬夏服勞務之對象非其名義上之聘僱人，或指示其服勞務者非名義上之
    聘僱人即被告丁○○，而係被告甲○○，被告甲○○所為，亦不該當就業服務法
    第五十三條第三款所定聘僱或留用「他人」所申請聘僱之外國人之要件。況外籍
    勞工馬夏雖指稱實際交付其薪資之人為被告甲○○，惟其既未由被告丁○○及甲○○二人各取得一份薪資，被告甲○○復供稱外籍勞工馬夏之薪資，實際上係由
    伊及被告丁○○等四姐妹共同負擔，加以證人戊○○○證稱外籍勞工馬夏確有照
    顧他，且秀羽素食館與外籍勞工馬夏之居留地同在高雄市新興區○○○路二七四
    號，已如前述，則依常理，被告甲○○於主觀上自應認為外籍勞工馬夏從事煮食
    、清潔打掃等女侍工作，係其份內之事務，而無另行給付外籍勞工馬夏薪資之可
    能。從而，本件既無積極證據證明被告甲○○另耗資聘僱外籍勞工馬夏，自不得
    僅以被告甲○○交付薪資予外籍勞工馬夏，即遽論被告甲○○就此部分有何違反
    就業服務法第五十三條第三款規定之犯行。
  (三)又按就業服務法第五十三條，之所以區分「聘僱」與「留用」者，係因立法院於
    八十年七月一日審議本法草案時，為使立法周延，咸認對於「本法施行前聘僱外
    國人之雇主，未於立法施行後依本法相關規定申請許可而仍繼續聘僱」者，亦宜
    加以規範，爰於「聘僱」外另增「留用」文字，是依上開說明，本法第五十三條
    規定所稱「聘僱」者，係指雇主於本法施行前並未僱用外國人，而於本法施行後
    始有僱用行為而言，至同條所稱「留用」者，則係指雇主於本法施行前即已僱用
    外國人，而於本法施行後尚繼續其僱用行為而言，因而就業服務法第五十三條所
    稱之「聘僱」及「留用」，均係以有償之僱用關係為其基本要件，此經行政院勞
    工委員會就該法之立法意旨另案函復臺灣高等法院甚明，有該會八十三年十一月
    十日台八十三勞職業字第七五一二○號函可按，並有臺灣高等法院高雄分院八十
    九年度上易字第一三四一號判決可資參酌。本件外籍監護工馬路係於八十八年六
    月十八日來臺，居留地為高雄市○○區○○街九號，有居留外僑作業外勞詳細資
    料查詢單一紙在卷可稽，而其工作內容係照顧居住在上址之被告乙○○母親，亦
    經被告乙○○供承無訛，雖被告甲○○辯稱外籍勞工馬路並未在秀羽素食館從事
    煮食、清潔打掃等女侍工作之情不足採信，已詳如前述，且外籍勞工馬路亦陳稱
    給付其薪資之人為被告甲○○，惟被告乙○○既另供稱：馬路因為跟我媽媽不合
    ，而我又要外出工作，所以才帶馬路去秀羽素食館請甲○○或丁○○代為照顧，
    又因為已經聘僱了馬路，所以還是有付馬路薪資，但是有時會託甲○○轉交薪資
    給馬路等語（見本院八十九年十二月二十九日審判筆錄），且外籍勞工馬路確未
    由被告乙○○及甲○○二人各取得一份薪資，參酌被告玉美蓮與乙○○同係秀羽
    素食館股東，彼此關係密切，則被告甲○○辯稱：因為餐廳的菜都是向乙○○購
    買，所以薪資部分有時會和菜錢互抵，而由伊交給馬路薪資，但實際上均是由乙○○負擔，伊並未聘僱馬路等語，即非不可採信，因而本件外籍勞工馬路之所會
    在秀羽素食館從事煮食、清潔打掃等女侍工作，實應係出於被告乙○○之指派，
    而非基於被告甲○○之聘僱。從而依前開見解，被告甲○○雖同意外籍勞工馬路
    在秀羽素食館工作，惟其所為仍與就業服務法第五十三條第三款之構成要件有間
    ，自不得以交付外籍勞工馬路薪資之人為被告甲○○，即遽論被告甲○○確有聘
    僱外籍勞工馬路之情，而繩以該罪。此外，本院依職權復查無其他積極證據，足
    認被告甲○○有何公訴人所指之違反就業服務法犯行，揆諸首揭法條規定，自應
    為被告甲○○無罪之諭知，以期適法。
據上論斷，應依刑事訴訟法第三百零一條第一項，判決如主文。
本案經檢察官吳秋瑩到庭執行職務。
中      華      民      國    八十九    年      一      月      五      日
                                臺灣高雄地方法院刑事第七庭
                              法  官    劉傑民
右正本證明與原本無異。
如不服本判決，應於判決送達後十日內，向本院提出上訴狀。
                                  書記官    林豐富
中    華    民    國      九十      年      一      月      八      日


司法院資訊處製作；財團法人民間司法改革基金會備份。
